臺灣臺中地方法院刑事判決　　　　　　 95年度交易字第711號
公　訴　人　臺灣臺中地方法院檢察署檢察官
被　　　告　丙○○
　　　　　　甲○○
上列被告因過失傷害案件，經檢察官提起公訴（95年度偵字第1
0930號），本院判決如下：
    主    文
丙○○因過失傷害人，處拘役伍拾捌日，如易科罰金，以銀元參
佰元即新台幣玖佰元折算壹日。
甲○○無罪。
    犯罪事實
一、丙○○於民國（下同）九十四年十二月五日下午五時十五分
    許，騎乘車牌號碼ＫＤＤ─三八二號重型機車沿甲后路由東
    往西方向行駛時，應注意汽車行駛至交叉路口時轉彎車應讓
    直行車先行，且依當時仍有暮光，柏油路面乾躁、無缺陷等
    ，並無不能注意之情狀，竟疏未注意沿甲后路由西往東行駛
    之甲○○所駕駛之車號ＴＪＱ─三二二號機車駛來，而未停
    等，即從上開路口之小客車車陣中竄出，致甲○○閃避不及
    ，機車車頭因而撞及ＫＤＤ─三八二號重型機車右側車身，
    致甲○○受有上唇撕裂傷、上顎右側、側正中門齒及左側正
    中門齒脫落、左側側門齒半脫出、上顎前區齒槽骨骨折、骨
    暴露及右膝挫傷之傷害，丙○○於肇事後，並在偵查權限之
    機關尚未發覺其肇事前主動告知前來處理之員警黃政堯其為
    肇事者，而自動接受裁判。
二、案經甲○○訴由台中縣警察局大甲分局報告臺灣臺中地方法
    院檢察署檢察官偵查起訴。
    理    由
甲、有罪部分：
一、訊據被告丙○○坦承於上揭時地與郭雅雲所騎乘之機車發生
    碰撞致雙方均有受傷等情不諱，惟矢口否認有過失傷害犯行
    ，辯稱：伊於上開時地經過上開路口時因甲后路該路口塞車
    ，伊從甲后路已經左轉進入路口後尚停在路口觀察右側有無
    來車後，始轉入甲后路由西往東之車道，是被告甲○○車速
    過快來撞伊，伊沒有過失云云，惟查：（一）被告丙○○於
    上開時地騎乘車牌號碼ＫＤＤ─三八二號重型機車沿甲后路
    由東往西方向行駛時應注意汽車行駛至交叉路口時，轉彎車
    應讓直行車先行，且依當時仍有暮光，柏油路面乾躁、無缺
    陷等，並無不能注意之情狀，竟疏未注意，已經進入車道內
    沿甲后路由西往東行駛之甲○○所駕駛之車號ＴＪＱ─三二
    二號機車駛來，而未停等即從上開路口之小客車車陣中竄出
    ，致甲○○閃避不及機車車頭撞及ＫＤＤ─三八二號重型機
    車右側車身，致甲○○受有上唇撕裂傷、上顎右側、側中門
    齒及左側正中門齒脫落、左側側門齒半脫出、上顎前區齒槽
    骨骨折及骨暴露之傷害，業據告訴人甲○○指訴歷歷，並有
    台中縣警察局交通隊后里分隊道路交通事故談話紀錄一份、
    道路交通事故現場圖、道路交通事故調查報告表（一）、（
    二）、現場照片六幀、行政院衛生署豐原醫院、中山醫學大
    學附設醫院診斷證明書、嘉慶中醫診所診斷證明書一份在卷
    可憑；（二）雖被告丙○○於本院審理時辯稱：伊於轉彎前
    於車陣中有注意看是否有直行車駛來，但並未發見被告甲○
    ○之機車駛來云云，惟與其於偵查中供稱：伊所騎之機車左
    轉前，在距離大約尚有三台機車車身遠前，有看到甲○○之
    機車（見偵查卷第二十三頁偵訊筆錄）等語不符，又本件肇
    事時間為下午五時十五分許，為下班時間，肇事路段車流量
    甚大，以致於甲后路由西往東之快車道上之車輛停滯不前，
    被告丙○○係從車陣中竄出，業據告訴人甲○○於偵審中指
    訴歷歷，核與被告丙○○於本院審理時自承：伊係從停在甲
    后路由西往東之快車道上之自用小客車之前方通過等情相符
    ，並經證人黃政堯即本案車禍處理員警到庭結證情節相符，
    且有上開現場照片附卷可憑，衡諸當時車禍路口之交通情形
    ，被告丙○○要左轉並穿越車陣，自應先往右前方看清楚是
    否右方機車道上有汽機車駛來，以免遭到撞擊，則被告丙○
    ○於偵查中所供：伊於左轉前，有看到被告甲○○所騎乘之
    機車等語，自屬可採，惟被告丙○○竟未能讓直行之被告甲
    ○○所騎乘之機車駛來，應有過失，被告丙○○辯稱是被告
    甲○○車速太快，伊沒有看到被告甲○○之機車駛來，並無
    過失云云，不足採信。本案被告丙○○涉犯過失傷害犯行之
    事證明確，依法應予論科。
二、按汽車行駛至交岔路口，其行進、轉彎，轉彎應讓直行車先
    行，道路交通安全規則第一百零二條第一項第六款定有明文
    ，被告丙○○轉彎時未讓直行車先行，致發生本件車站，且
    依當時天候、光線、路面狀況等一切情狀，復無不能注意之
    情形，竟預未注意讓直行車先行，自有過失，台灣省台中縣
    區車輛行車事故鑑定委員會及台灣省車輛行車事故覆議鑑定
    委員會亦同此意見，有台灣省台中縣車輛行車事故鑑定委員
    會九十五年八月二日中縣鑑字第０九五五五０二四七七號函
    附之鑑定意見書及台灣省車輛行車事故覆議鑑定委員會九十
    五年十二月十三日府覆議字第０九五０一０一０六０號函附
    卷可憑，告訴人甲○○因此車禍受有傷害，且該傷害與
    本件被告丙○○之過失行為有相當因果關係，是核被告丙○
    ○所為係犯刑法第二百八十四條第一項前段之普通過失傷害
    罪（本刑罰金刑之部分應適用修正前刑法第三十三條第五款
    ，說明詳後）。查被告丙○○於偵查機關尚未發覺其肇事前
    主動坦承係伊肇事，自動接受裁判，業據證人黃政堯即本案
    處理員警到庭結證明確，依修正前刑法第六十二條前段之規
    定減輕其刑（新舊法比較說明詳後）。爰審酌被告丙○○素
    行良好，本件過失之情形及告訴人甲○○受傷之情形及犯後
    之態度及尚未賠償告訴人損失等一切情狀，量處如主文所示
    之刑並依修正前刑法第四十一條第一項前段諭知易科罰金之
    折算標準（新舊法比較說明詳後）。
三、按被告行為後，刑法業於九十四年一月七日修正，於同年二
    月二日公布，並於九十五年七月一日施行。按行為後法律有
    變更者，適用行為時之法律，但行為後之法律有利於行為人
    者，適用最有利於行為人之法律，修正後即現行刑法第二條
    第一項定有明文。此條規定乃與刑法第一條罪刑法定主義契
    合，而貫徹法律禁止溯及既往原則，係規範行為後法律變更
    所生新舊法律比較適用之準據法，是刑法第二條本身雖經修
    正，但刑法第二條既屬適用法律之準據法，本身尚無比較新
    舊法之問題，應一律適用裁判時之現行刑法第二條規定，以
    決定適用之刑罰法律，合先敘明。以下即比較修正施行前後
    刑法暨相關法律之規定：
（一）刑法第二百八十四條第一項前段之罪，法定刑得科銀元五
      百元以下罰金，依修正後刑法施行法增訂第一條之一：「
      中華民國九十四年一月七日刑法修正施行後，刑法分則編
      所定罰金之貨幣單位為新臺幣。九十四年一月七日刑法修
      正時，刑法分則編未修正之條文定有罰金者，自九十四年
      一月七日刑法修正施行後，就其所定數額提高為三十倍。
      但七十二年六月二十六日至九十四年一月七日新增或修正
      之條文，就其所定數額提高為三倍」及刑法第三十三條第
      五款修正為：「主刑之種類如下：五、罰金：新臺幣一千
      元以上，以百元計算之」等規定觀之，依修正後之法律，
      刑法第二百八十四條第一項前段之過失傷害罪所得科處之
      罰金刑最低為新臺幣一千元，然依被告行為時之刑罰法律
      ，即罰金罰鍰提高標準條例第一條前段規定之提高倍數十
      倍及修正前刑法第三十三條第五款規定之罰金最低額一元
      計算，則刑法第二百八十四條第一項前段之過失傷害罪所
      得科處之最低額較新法為低。因此，比較上述修正前、後
      之刑罰法律，自以被告行為時關於科處罰金刑之法律較有
      利於被告。
（二）刑法第六十二條將原規定之必減修為得減，雖性質上屬刑
      罰裁量之事項，惟既影響行為人之刑罰法律效果，應屬法
      律變更之範疇，而有第二條第一項之適用，經比較新舊法
      ，以舊法規定「必減」對行為人較為有利。
（三）又修正前刑法第四十一條第一項前段規定：「犯最重本刑
      為五年以下有期徒刑以下之刑之罪，而受六個月以下有期
      徒刑或拘役之宣告，因身體、教育、職業、家庭之關係或
      其他正當事由，執行顯有困難者，得以一元以上三元以下
      折算一日，易科罰金」；而被告行為時之易科罰金折算標
      準，修正前罰金罰鍰提高標準條例第二條前段（現已刪除
      ）規定，就其原定數額提高為一百倍折算一日，則依被告
      行為時之易科罰金折算標準，應以銀元三百元即新臺幣（
      下同）九百元折算一日。惟修正後刑法第四十一條第一項
      前段則規定：「犯最重本刑為五年以下有期徒刑以下之刑
      之罪，而受六個月以下有期徒刑或拘役之宣告者，得以一
      千元、二千元或三千元折算一日，易科罰金。」比較修正
      前後之易科罰金折算標準，修正後之規定，並未較有利於
      被告。
      綜上比較結果，均以修正前之規定較有利於被告，揆諸上
      開說明意旨，應一體適用修正前刑法第三十三條第五款、
      第六十二條前段、第四十一條第一項前段之規定論處。
乙、無罪部分：
一、公訴意旨另以：被告甲○○於九十四年十二月五日下午五時
    許，騎乘車牌號碼ＴＪＱ三二二號機車沿甲后路由西往東方
    向行駛，途經甲后路與民生路交岔路口前，應注意車前狀況
    ，其行進、轉彎應遵守燈光號誌之指示，而甲○○行進方向
    號誌為閃光黃燈，表示警告，車輛應減速慢接近，注意安全
    ，小心通過，而依當時情形，並無不能注意之情事，竟未注
    意而撞擊當時由甲后路由東往西行駛於該路口左轉通過之被
    告丙○○所騎乘之車號ＫＤＤ─三八二號機車，致丙○○人
    車倒地，受有左肘、兩膝及右下腿等處擦傷之傷害，因認被
    告甲○○亦涉犯刑法第二百八十四條第一項前段之過失傷害
    罪嫌等語。
二、訊據被告甲○○坦承於上開時地與被告丙○○所騎乘之機車
    發生撞擊，並造成雙方受傷等情，惟堅決否認有過失傷害犯
    行，辯稱：伊於甲后路行駛時時速約四十公里，但通過路口
    時業已減速，已盡力注意，惟被告丙○○從車陣中突然竄出
    ，伊無法防範，致煞車不及等語。公訴人認被告甲○○涉有
    上開罪嫌無非以：（一）被告甲○○自承肇事時之時速約四
    十公里；（二）被告甲○○自承碰撞前約一、二公尺看到告
    丙○○等語，認以被告甲○○自承之時速計算，為每秒鐘十
    一點一公尺，被告甲○○在行駛過程中，未發現告訴人丙○
    ○在其前方駛出，遲至碰撞地點前方約一、二公尺始發現告
    訴人，換言之，被告甲○○遲至案發前０．０九至０．一八
    秒間之某時才發現告訴人丙○○之行向，顯有過失等情為據
    。
三、按行為人在社會生活中，於從事某種具有危險性之特定行為
    時，如無特別情事，在可信賴被害者或其他第三人亦會相互
    配合，謹慎採取適當行動，以避免發生危險之適當場合，倘
    因被害者或其他第三人之不適當行動，而發生事故造成損害
    之結果時，該行為人不負過失責任。依此一原則，汽車駕駛
    人應可信賴參與交通行為之對方，亦將同時為必要之注意，
    相互為遵守交通秩序之適當行為，而無考慮對方將會有違反
    交通規則之不當行為之義務。（最高法院八十八年度台上字
    第一八五二號判決參照），次按行為人非故意但按其情節應
    注意並能注意而不注意者為過失，刑法第十四條第一項定有
    明文，經查：（一）本案肇事路段之限速為時速五十公里，
    有道路交通事故調查報告表（一）附卷可憑，被告甲○○於
    偵查中自承：時速四十公里等語，依其供述尚未逾越行車速
    限，雖公訴人以被告甲○○於偵查中自承其時速為四十公里
    等語，認被告甲○○於行經上開肇事路口並未減速慢行，惟
    查：被告甲○○於九十五年五月三十日偵訊時係答稱：「約
    四十，到該路口我有減速，並注意有無來車」（檢察官：時
    速？）等語，惟被告甲○○既非供承其與告訴人丙○○撞擊
    當時之時速為四十公里，自難認被告甲○○係自白其未減速
    慢行，公訴人以被告甲○○上開偵訊筆錄認被告甲○○自承
    其未減速慢行云云，顯有誤解；次查告訴人丙○○係從車陣
    中駛入肇事機車道內，業據告訴人丙○○於本院審理時坦承
    不諱，告訴人丙○○從車陣中駛入肇事之機車道之前，其視
    線有些許遭自用小客車阻擋，業據告訴人丙○○自承在卷，
    則被告甲○○從機車道上直行除無法預料告訴人丙○○從其
    前方左側駛來，更因左側有自用小客車停等而無法看到丙○
    ○將駛入該機車道內，則其於不到一秒之時間之前始發現告
    訴人丙○○應屬合理，公訴人以被告甲○○反應時間不及一
    秒而認定被告甲○○未注意車前狀況云云，亦有誤解，況上
    開不及一秒之反應時間之認定係以被告甲○○以時速四十公
    里之時速等速前進為基準來計算，惟被告甲○○於偵審中均
    供稱伊通過肇事路口前之時速為四十公里，之後有減速慢行
    ，則公訴人以上開四十公里等速前進之時速計算本件車禍發
    生前被告反應之時間不及一秒，與實際情況亦有不符，此外
    復查無其他積極證據足以證明被告甲○○對於本件車禍之發
    生有任何違反其應注意之義務之情形，復有不能注意告訴人
    從車陣中竄出之特殊情事，應無過失，台灣省台中縣區車輛
    行車事故鑑定委員會及台灣省車輛行車事故覆議鑑定委員會
    亦同此意見，有台灣省台中縣車輛行車事故鑑定委員會九十
    五年八月二日中縣鑑字第０九五五五０二四七七號函附之鑑
    定意見書及台灣省車輛行車事故覆議鑑定委員會九十五年十
    二月十三日府覆議字第０九五０一０一０六０號函附卷可憑
    ，綜上，被告甲○○被訴過失傷害罪犯行部分，自屬犯罪不
    能證明，依法應為無罪之諭知。
據上論斷，應依刑事訴訟法第二百九十九條第一項前段、第三百
零一條第一項前段，刑法第二條第一項前段、刑法第二百八十四
條第一項前段、修正前刑法第三十三條第五款、修正前刑法第四
十一條第一項前段、修正前刑法第六十二條前段，刑法施行法第
一之一條第一項、第二項前段，修正前罰金罰鍰提高標準條例第
二條，現行法規所定貨幣單位折算新台幣條例第二條，判決如主
文。
本案經檢察官乙○○到庭執行職務。
中　　華　　民　　國　　96　　年　　4　　月　　11　　日
                  刑事第七庭    審判長法  官  陳如玲
                                      法  官  郭德進
                                      法  官  高文崇
上正本證明與原本無異。
如不服本判決，應於送達後十日內向本院提出上訴狀（須附繕
本），上訴於台灣高等法院台中分院。
                                      書記官  童淑芬
中　　華　　民　　國　　96　　年　　4　　月　　11　　日
附錄論罪科刑法條
中華民國刑法第284條
（過失傷害罪）
因過失傷害人者，處 6 月以下有期徒刑、拘役或 5 百元以下罰
金，致重傷者，處1年以下有期徒刑、拘役或5百元以下罰金。
從事業務之人，因業務上之過失傷害人者，處 1 年以下有期徒刑
、拘役或1 千元以下罰金，致重傷者，處 3 年以下有期徒刑、
拘役或2千元以下罰金。
